臺灣臺中地方法院刑事判決　　　　　　　　　　　　　九十年度易緝字第五三號
　　公　訴　人　台灣台中地方法院檢察署檢察官
　　被　　　告　甲○○
　　選任辯護人　李振祥
　　　　　　　　陳榮昌
右列被告因詐欺案件，經檢察官提起公訴（八十四年度偵字第一六三八九號）暨移送
併辦（八十四年度偵字第二０二四八號），本院判決如左：
    主  文
甲○○無罪。
    理  由
一、公訴意旨如附件起訴書犯罪事實欄之記載。
二、按犯罪事實應依證據認定之，無證據不得推定其犯罪事實，又不能證明被告犯罪
    者，應諭知無罪之判決，刑事訴訟法第一百五十四條、第三百零一條第一項分別
    定有明文。又事實之認定，應憑證據，如未能發現相當證據，或證據不足以證明
    ，自不能以推測或擬制之方法，以為裁判基礎（最高法院著有四十年度台上字第
    八六號判例參照）。再告訴人之告訴，本以使被告受刑事訴追為目的，故其陳述
    是否與事實相符，自應調查其他證據，以資審認，苟其所為攻擊之詞，尚有瑕疵
    ，則在此瑕疵未予究明以前，即不能遽採為斷罪之基礎（最高法院著有六十九年
    度台上字第一五三一號判例參照）。另按認定犯罪事實，所憑之證據，雖不以直
    接證據為限，間接證據亦包括在內，然無論直接或間接證據，其為訴訟上之證明
    ，須於通常一般之人均不致於有所懷疑，而得確信其為真實之程度者，始得據之
    為有罪之認定，倘其證明尚未達到此一程度，而有合理性懷疑之存在時，即無從
    為有罪之認定，此亦有最高法院七十六年台上字第四九八六號判例可資參照。又
    刑法第三百三十九條第一項詐欺罪之成立，以意圖為自己或第三人不法之所有，
    以詐術使人將本人或第三人之物交付為要件，若行為人所用方法，不能認為詐術
    ，亦不致使人陷於錯誤，則不得遽以該罪相繩（最高法院著有四十六年度台上字
    第二六○號判例）。至於債務人於債之關係成立後，如有未依債之本旨履行民事
    債務之情形，在一般社會經驗上可能之原因甚多，縱令是出於惡意不為履行，苟
    無足以證明其在債之關係發生時，自始即具有不法所有意圖之積極證據，亦僅能
    令負民事之遲延給付責任，依刑事訴訟法第一百五十四條之規定，尚不得據此債
    信違反之客觀事態，而推定債務人原有詐欺取財或詐欺得利之犯意。
三、公訴人認被告涉犯刑法詐欺罪行，無非係以告訴人丁○○之指訴、互助會名冊影
    本及台中市第七信用合作社函送之退票紀錄、拒絕往來日期等件為其依據，然訊
    據被告堅詞否認有何詐欺犯行，辯稱：伊標得會款後，尚陸續繳納會款，並非如
    公訴人所指標得款項後即逃匿無蹤，且伊開與被告之支票、本票於退票後尚有陸
    續以現金換回，並非未與告訴人處理，實係因伊亦遭己○○等多人倒債近新台幣
    （下同）五百八十二萬零三百五十元之鉅，才導致伊所有退票金額高達六百餘萬
    元，並非有詐欺故意等詞。經查：
  (一)就被告所辯分別於八十三年八月五日、同年十月十五日加入以告訴人為會首之互
    助會，其中八十三年八月五日互助會係屬支票會，會首連會員共十八會，採外標
    制，每會五萬元，於八十三年八月五日開標時由各互助會員當場書寫標息，並以
    標息高低決定得標順序，三日內再由各互助會員全部開具共十七紙支票交與會首
    ，被告參加二會，依標息高低分別於八十三年十月份及同年十一月份以一萬三千
    六百元及一萬二千一百元得標，得標後，被告當場開具二會死會會款計面額為十
    二萬五千七百元之支票共十七紙予告訴人收受，於被告在各該支票發票日期屆至
    前將現款交與告訴人後，告訴人即依序將各該紙支票交還告訴人，截至本案審理
    辯論終結前，被告業已繳納至八十四年四月份為止之互助會款，自八十四年五月
    份後才未繳納，另其中八十三年十月十五日互助會則屬一般會，會員連會首共二
    十一會，採外標制，每會三萬元，被告參加一會，且於八十四年一月十五日以一
    萬三千元得標，得標後，被告仍然開具面額各四萬三千元之本票共二十紙交與告
    訴人收受，於被告在各該本票到期日屆至前將現款交與告訴人後，告訴人即依序
    將各該紙本票交還告訴人，截至本案審理辯論終結前，被告業已繳納至八十四年
    六月份之互助會款，自八十四年七月份後才未繳納等情。核與告訴人於本院審理
    時指訴情形相符，亦與告訴人於告訴狀後附八十三年八月五日起會之互助會單載
    明：甲○○參加二會，於第二會及第四會即八十三年十月及十一月份，分別以一
    三六００元、一二一００元得標一情，及告訴人手中仍持有被告所簽發發票日期
    分別為八十四年五月五日、六月五日、七月五日、八月五日、九月五日、十月五
    日、十一月五日、十二月五日、八十五年一月五日，面額均為十二萬五千七百元
    之支票共九紙，到期日分別為八十四年七月十五日、八月十五日、九月十五日、
    十月十五日、十一月十五日、十二月十五日、八十五年一月十五日、二月十五日
    、三月十五日、四月十五日、五月十五日、六月十五日，面額均為四萬三千元之
    本票共十二紙等節相符。足見被告參加告訴人所起之互助會（其中八十三年八月
    五日是參加二會，公訴人未仔細究明，誤以為被告僅參加一會，且於八十三年十
    一月五日得標），其中五萬元之互助會分別於八十三年十月五日及同年十一月五
    日得標後，尚均陸續繳納至八十四年四月份為止之互助會款，其中三萬元之互助
    會於八十四年一月十五日得標後，尚陸續繳納至八十四年六月份為止之互助會款
    ，並非如公訴人所指「被告於標得會款後即逃匿無蹤，致丁○○四處探訪均尋覓
    無著，使知受騙」。
  (二)再觀告訴人所持有以被告為發票人，付款人為台中市第七信用合作社之上開支票
    ，被告設於該行庫之支票存款帳戶五一三之二號戶頭，固於八十三年十二月二十
    日起有大量退票紀錄，八十四年一月二十日遭列為拒絕往來戶，退票金額截至八
    十四年十一月一日為止，共達六百零九萬八千三百元之鉅，有台中市第七信用合
    作社檢送開戶及退票資料等件附卷可稽，然觀告訴人持有被告未兌現之上開支票
    ，其發票日期始自八十四年五月五日，所持有未兌現之本票到期日亦始自八十四
    年七月十五日。可見被告於八十三年八月五日開標當日後三日內開出面額十二萬
    五千七百元支票共十七紙交與告訴人收受時，其所有上開支票帳戶尚未有退票紀
    錄，被告縱於八十四年一月十五日標下前開三萬元互助會後，亦仍陸續繳納至八
    十四年六月份為止之互助會款，並未因其所有支票遭銀行拒絕往來而有拒繳之情
    ，反係積極有誠意地與告訴人解決債務，並陸續償還積欠互助會款，並非推諉了
    事，如被告果有詐欺犯意，當可遠走高飛，一走了之，何須於遭列為拒絕往來，
    經濟情況顯然不佳時，又陸續繳納互助會款達三次（五萬元互助會部分）、五次
    （三萬元互助會部分），顯然被告並無詐欺故意。
  (三)且觀告訴人所指：當時標會是伊自己邀請被告入會，被告就同意加入，當時被告
    是向伊購買東西而認識，之後透過伊被告才加入獅子會，被告標會時，當時她經
    濟情況很好，有聽說她買很多房子，後來有聽說被告被倒錢，也有買預售屋，且
    八十四年九月二十二日被告曾偕同伊前往證人己○○住處，由己○○簽寫一紙證
    明書，謂己○○應還伊八十萬元，每月按期償還一萬元，但己○○並沒有替被告
    付款，故仍應由被告付款，八十四年十二月十六日伊有將證人丑○○所簽發面額
    一百萬元支票交還被告之兄王新章，是因該紙支票原是丑○○簽發與被告收執，
    被告因積欠伊互助會款，故將該紙支票轉由伊提示，但屆期無法兌現，故仍將該
    紙支票交還被告之兄轉由被告收受，被告所積欠之該一百萬元仍應由其個人清償
    等詞，並提出為被告所不爭執之證明書二份為證。顯見告訴人於召集互助會之時
    ，乃告訴人自行招攬被告入會，並非被告極力要求告訴人起會後再加入，彼時被
    告入會時之經濟狀況尚稱良好，即難認定被告於加入告訴人所召募之互助會之時
    ，有何詐欺之故意。且被告於本院審理時亦提出以發票人己○○、戊○○、丑○○、丙○○、子○○、癸○○、乙○○、庚○○、林南史、壬○○、蔡玲琴、洪
    雪霞、廖秀蘭、邱麗華等人所簽發之支票及本票，其支票發票日或本票到期日則
    均在八十三年九月至八十四年八月間，有支票、本票多紙存卷可參，面額計達六
    百零九萬八千三百元之多，而證人己○○亦到庭具結證稱：於八十三年、八十四
    年左右有積欠被告借貸及互助會款，因為那時伊被人倒會，被告借伊錢時，有說
    她是向別人標會來借給伊的，但後來伊去台北時（約八十五年、八十六年左右）
    有與被告核對債務，共約積欠她六十多萬元等情，證人丙○○證稱：伊於八十三
    年所召集之互助會有倒會，被告於間接、直接應該都有受影響之語，證人壬○○
    證述：伊有加入丙○○所起之互助會，卷附面額各十萬元支票二紙應該是伊簽發
    交給丙○○的等節，核與被告所辯因為己○○積欠伊借貸、互助款項，及伊加入
    丙○○所起之互助會倒會，會款無法回收，導致其資金週轉不靈一情尚堪相符。
  (四)綜上所述，被告乃是依正常程序，由告訴人招攬入會，於入會之初未見其施用何
    種詐術，入會得標後亦陸續繳納部分互助會款後，因遭他人倒債經濟陷於困難才
    未續繳，且於其設於行庫之支票遭拒絕往來之際，仍極力繳納款項，並未卸責逃
    匿，縱然被告就未繳互助會款部分應對告訴人負民事責任，惟難以此被告事後未
    繳款項之事實，遽行推定被告於入會或標取會款之時即有詐欺犯意。此外，復查
    無其他積極證據足以證明被告有何詐欺犯行，本件犯罪嫌疑尚有不足，爰依法為
    無罪判決之諭知。
四、公訴人另以八十四年度偵字第二０二四八號偵查卷宗移送併辦部分，認被告於八
    十三年十月十五日加入告訴人辛○○○所起每會二萬元之互助會，於八十四年二
    月十五日得標後，未繼續繳納會款，同認涉犯刑法詐欺罪嫌，惟公訴人所起訴之
    犯罪事實業經本院認定犯罪嫌疑不足，而為無罪判決諭知，已如前述，則移送併
    辦部分與已起訴事實即難認有連續犯之裁判上一罪關係，本院自不得審理，應退
    回由原承辦檢察官續行偵辦為宜。
據上論斷，應依刑事訴訟法第三百零一條第一項，判決如主文。
中      華      民      國      九十一      年    二    月        五    日
                                        法  官    賴  妙  雲
右正本證明與原本無異。
如不服本判決，應於送達後十日內向本院提出上訴狀 （須附繕本） ，上訴於台灣高等
法院台中分院。
                                        書記官
中      華      民      國      九十一      年    二    月        五    日
